【裁判字號】    94,保險,57
【裁判日期】    950713
【裁判案由】    給付保險金
【裁判全文】
臺灣臺中地方法院民事判決  94年度保險字第57號
    原      告  甲○○
    被      告  國華人壽保險股份有限公司
    法定代理人  乙○○
    訴訟代理人  戊○○
上列當事人間請求給付保險金事件，本院於民國95年6月29日言
詞辯論終結，判決如下：
    主      文
原告之訴及假執行之聲請均駁回。
訴訟費用由原告負擔。
    事實及理由
甲、程序部分：
壹、按法定代理人死亡或其代理權消滅者，訴訟程序在有法定代
    理人承受其訴訟以前當人停止，惟有訴訟代理人者不適用之
    ；承受訴訟人，於得為承受時，應即為承受之聲明，民事訴
    訟法第170條、第173條、第175條第1項分別定有明文。查原
    告之原法定代理人王造時已卸任，由乙○○繼任，並由原告
    與其法定代理人乙○○具狀聲明承受訴訟，有其所提出之民
    事聲明承受訴訟狀、股份有限公司變更登記表在卷可證，經
    核與前開規定相符，自應准其承受訴訟。
貳、次按訴狀送達後，原告不得將原訴變更或追加他訴，但擴張
    或減縮應受判決事項之聲明者，不在此限，民事訴訟法第25
    5條第1項第3款定有明文。查原告原起訴請求被告給付解約
    金新台幣（下同）390,100元、頸椎手術理賠金110,500元及
    其遲延利息，嗣於民國（下同）95年5月5日具狀請求被告給
    付解約金872,140元、頸椎手術理賠金258,031元及其遲延利
    息，此有民事準備書狀、民事準備書狀（續五）在卷可憑，
    則原告其後之請求屬擴張應受判決事項之聲明，合於前揭條
    文之規定，是其所為訴之聲明擴張，自應予以准許。
乙、實體部分：
壹、原告起訴主張：一、其於75年4月9日以自己為要保人兼被保
    險人與被告訂立「增額分紅終身壽險」保險契約，其繳費年
    限為15年，保單號碼為00000000號，迄至90年4月9日業已繳
    費期滿。然依系爭00000000號保單「主要保險利益摘要表（
    一）」所載：15年繳費期滿可領解約金1,034,100元，然系
    爭60萬元保單非死亡保險，得生前解約至94年8月25日起訴
    日止，期間為19年又4月，依系爭保險契約款附表二，原告
    可領取解約金為1,516,140元（計算方式為600,000×25,269
    ＝1,516,140）。惟而原告於保險期間以系爭保單價值準備
    金向被告借款644,000元，若經扣抵後，則被告仍應給付原
    告872,140元。二、原告復於89年4月17日以自己為要保人兼
    被保險人與被告訂立保險契約，保單號碼為Ｎ0000000號（
    ，保險種類有：主約為「增壽增額終身壽險」100萬元，及
    附約為「安心住院醫療日額給付終身附約（甲型）」計畫別
    20、「附加平安保險」300萬元、「意外傷害醫療保險金」5
    萬元。惟原告於89年5月1日因意外跌倒致頸椎受有傷害，分
    別於89年5月2日及90年6月25日在大里仁愛醫院住院進行頸
    椎手術；復分別於91年9月2日及93年8月17日在長庚醫院住
    院進行頸椎手術。原告因不可抗拒之意外傷害施行手術，自
    得依保險契約申請理賠，其中於89年、90年及91年之3次頸
    椎手術均獲被告公司理賠，而第4次之頸椎手術共住院14日
    ，依系爭Ｎ0000000號保單「安心住院醫療日額給付終身附
    約（甲型）」第3頁之記載，原告可請求頸椎手術理賠金計
    為110,500元。詎被告竟利用原告辦理貸款手續時，未經原
    告同意，暗自於系爭保險契約之保險單第8頁第4項契約變更
    批註欄浮貼「本契約被保險人因頸椎疾病接受醫療，不得依
    安心住院醫療日額給付終身附約條款的約定，請求給付補償
    金」之文字，且上開批註事項亦未載有日期，是以，上開批
    註事項自對原告不生效力，原告請求給付14日之住院理賠數
    額110,500元為有理由。然嗣經原告發覺並確定91年9月5日
    第3次頸椎手術，原告因傷口嚴重感染而前後於3家醫院共住
    院56日，被告應給付理賠金303,000元，惟被告僅於92年1月
    7日給付155,469元，尚應給付原告該次理賠金147,531元。
    故因前開頸椎手術，被告應給付原告頸椎手術理賠金共258,
    031元。三、對被告抗辯之陳述：（一）原告於89年5月1日
    因意外跌倒致頸椎受傷，原告頸椎4次手術均屬人力不可抗
    拒之意外傷害，自得依保險契約申請理賠。（二）證人丁○
    ○、丙○○證稱曾向原告表示僅頸椎疾病部分不理賠，其他
    部分可理賠，而由並由證人持原告印章蓋於89年6月20日之
    同意書上，另92年1月4日同意書係證人拿至原告家中，由原
    告簽名蓋手印，並已將15萬元親自交給原告云云，並不實在
    。（三）被告利用原告辦理貸款手續時，未經原告同意，暗
    自加註上開批註文字，且該批註事項無雙方印章，亦未載有
    日期，並故意跳過第7頁浮貼於第8頁，89年6月20日之同意
    書顯係偽造，若已有上開同意書，為何再書立另一同意書？
    （四）因上開文件均在免除或減輕被告應負之保險義務，故
    依保險法第54條之1第1、2、4款及依民法第247條之1之規定
    ，上開附約構成部分約定無效等語。並聲明：（一）被告應
    給付原告新台幣1,130,171元，其中68,000元自起訴狀送達
    翌日起，其餘自95年5月5日準備書狀送達翌日起均至清償日
    止，按年息5%計算之利息。（二）訴訟費用由被告負擔。（
    三）願供擔保，請准宣告假執行。
貳、被告則以：一、系爭00000000號增值分紅保單主契約乃死亡
    保險，並無滿期生存給付之約定。要保書上所載15年係指繳
    費年限，繳費年限屆滿，要保人即無庸再負繳交保費之義務
    ，系爭主契約仍繼續有效，需至被保險人亡故之日，被告公
    司始依約定給付其受益人身故保險金。今原告即被保險人尚
    健在，竟無端請求被告給付該項保險金，自屬無據。二、原
    告投保系爭Ｎ0000000號保單甫滿2週，即虛構其於89年5月1
    日因車禍傷及頸椎，持仁愛醫院診斷證明書等申請醫療保險
    金，經被告公司向仁愛醫院查證，獲得該醫院覆示之原告病
    歷摘要以88年5月20日原告求診時，據主訴頭痛及頸椎痛已
    有8至10年之久，可證原告之脊椎問題乃屬陳年痼疾。況依
    系爭Ｎ0000000號保單「安心住院醫療日額給付終身保險附
    約」條款第2條約定「本附約所稱『疾病』係指被保險人自
    本附約生效日起30日後所發生之疾病」，亦即89年5月17日
    以前所發生之疾病，均不在本附約之保險範圍。本件原告於
    投保前已罹患有頸椎疾病，投保（生效日為89年4月17日）
    後未滿30日（89年5月1日）即告復發，即非該附約條款所稱
    之疾病，自不得請領醫療保險金。再者，因原告投保時未據
    實告知，被告依法原可解除契約，並依保險法第25條規定無
    須返還以收受之保險費。惟因顧及原告投保系爭00000000號
    保單已歷10餘年，繳費情況良好，為免雙方關係惡化，且引
    起糾紛，經斡旋後兩造達成協議，由原告出具同意書，將其
    所罹患之頸椎疾病列為系爭「安心住院醫療日額給付終身附
    約」之不保事項，且經批註於系爭Ｎ0000000號保單中，同
    時對被告公司不給付保險金之核定不為爭執，且該同意書之
    印文尚與Ｎ0000000號保單要保書之印章相符。然因嗣後原
    告一再糾纏，只得再與原告協商，經於92年1月4日達成協議
    ，由被告給付原告155,000元和解息事，原告再行立具同意
    書載明放棄法律上權利不再異議，並經原告親筆簽名及按捺
    指紋。因上開同意書為「安心住院醫療日額給付終身保險附
    約」之構成部分，是以，原告請求被告依系爭Ｎ0000000號
    保單「安心住院醫療日額給付終身附約（甲型）」條款給付
    第4次住院之保險理賠數額110,500元自屬無據等語，資為抗
    辯。並聲明：（一）原告之訴及假執行之聲請均駁回。（二
    ）訴訟費用由原告負擔。（三）如受不利判決，請准供擔保
    免為假執行。
參、得心證之理由
一、按主張法律關係存在之當事人，須就該法律關係發生所須具
    備之特別要件，負舉證之責任。而此特別要件之具備，苟能
    證明間接事實並據此推認要件事實雖無不可，並不以直接證
    明者為限，惟此經證明之間接事實與要件事實間，須依經驗
    法則足以推認其因果關係存在者，始克當之。倘負舉證責任
    之一方所證明之間接事實，尚不足以推認要件事實，縱不負
    舉證責任之一方就其主張之事實不能證明或陳述不明、或其
    舉證猶有疵累，仍難認負舉證責任之一方已盡其舉證責任，
    自不得為其有利之認定（最高法院91年度台上字第1613號判
    決參照）。從而本件原告自應舉證證明系爭系爭00000000號
    保單期滿確有解約金之約定與其事由發生，始得請求被告為
    系爭給付。然查原告所提保險單並無系爭約定之記載，此外
    ，原告迄未舉證證明兩造曾約定系爭00000000號保單，於15
    年繳費期滿原告可領解約金1,516,140元之事實，則原告就
    此部分之請求，自屬無據。
二、次按和解有使當事人所拋棄之權利消滅及使當事人取得和解
    契約所訂明權利之效力；依債務本旨，向債權人或其他有受
    領權人為清償，經其受領者，債之關係消滅，民法第737條
    、第309條第1項分別定有明文。查系爭Ｎ0000000號保單部
    分，原告曾於92年1月4日因頸椎疾病申請理賠事而簽立同意
    書，同意其因頸椎疾病申請理賠與被告公司意外殘廢約定不
    符，兩造約定由被告給付原告150,000元和解，原告拋棄一
    切請求權利不得再有異議，該款並已領訖，此有該同意書在
    卷可憑，並經證人丁○○、丙○○結證屬實（見本院95年1
    月19日言詞辯論筆錄），自堪信為真實。從而，縱認原告得
    請求系爭頸椎手術理賠金，亦因前開和解與被告之清償而消
    滅，原告再為起訴請求，亦屬無據。
三、綜上所述，原告未舉證證明系爭00000000號保單確有滿期生
    存解約給付之約定，至系爭Ｎ0000000號保單頸椎手術理賠
    金部分，亦因前開和解與被告之清償而歸於消滅；則原告依
    系爭保險契約請求被告給付前開解約金、頸椎手術理賠金與
    前開遲延利息，即均無理由，應予駁回。原告既受敗訴判決
    ，其假執行之聲請，亦失所附麗，應予駁回，併此敘明。
四、本件事證已臻明確，兩造所為之其他主張，陳述並所提之證
    據，經審酌後，認均與本件之結論無礙，不再一一論述，併
    予敘明。
丙、訴訟費用負擔之依據：民事訴訟法第78條。
中    華    民    國    95    年    7     月    13    日
                  民事第三庭    法  官  陳卿和
正本係照原本作成。
如對本判決上訴，須於判決送達後20日內向本院提出上訴狀。
中    華    民    國    95    年    7     月    13    日
                                書記官  葉泰濃


司法院資訊處製作；財團法人民間司法改革基金會備份。
